【裁判字號】    99,上更(二),96
【裁判日期】    990414
【裁判案由】    偽造有價證券
【裁判全文】
臺灣高等法院刑事判決            99年度上更（二）字第96號
上  訴  人
即  被  告  乙○○
選任辯護人  陳俊隆律師
上列上訴人因偽造文書等案件，不服臺灣桃園地方法院95年度訴
字第765號，中華民國95年9月6日第一審判決（起訴案號：臺灣
桃園地方法院檢察署94年度偵字第17182號），提起上訴，經判
決後，由最高法院第二次發回更審，本院判決如下：
    主  文
原判決撤銷。
乙○○行使偽造私文書，足以生損害於他人，累犯，處有期徒刑
捌月，減為有期徒刑肆月，如易科罰金，以銀元參佰元即新台幣
玖佰元折算壹日。如附件所示偽造之文書上，其偽造之蔡忠吉簽
名署押壹枚沒收。
    事  實
一、乙○○於民國84年間因盜匪案件，經本院判處有期徒刑7年
    ，最高法院駁回上訴確定，執行至87年8月10日假釋。又於
    89年間因竊盜案件，經台灣桃園地方法院判處有期徒刑五月
    ，嗣撤銷前案假釋，兩案接續執行至92年11月4日，執行完
    畢。
二、乙○○復於94年4月14日上午，在其桃園縣八德市○○○路
    168巷12弄14號住處，因賭債糾紛，而打傷前來討債之甲○
    ○（傷害部分檢察官另為不起訴處分），經甲○○報案，警
    員羅義忠到場，將二人帶回桃園縣政府警察局八德分局大安
    派出所處理。乙○○在協調過程中，為避免甲○○對其提出
    傷害告訴，應允賠償甲○○新臺幣（下同）二十萬元，當場
    給付現金五萬元，餘款十五萬元則由乙○○簽發本票為擔保
    ，於翌日給付。詎乙○○因不甘遭詐賭及傷害賠償，於當日
    （4月14日）下午，在大安派出所內，冒用「蔡忠吉」名義
    簽名，並填寫與其國民身分證統一編號不相符之「Ｚ000000
    000」號，書寫發票日空白，屬無效票據，但表示應於到期
    日94年4月15日給付面額為15萬元之形式上本票，實為具有
    一定用意證明之私文書一張（如附件所載），交予甲○○收
    執，作為賠償依據，足以生損害於蔡忠吉、甲○○。嗣甲○
    ○持該無效本票之私文書向乙○○催討未果，始發覺上情。
三、案經被害人甲○○訴請臺灣桃園地方法院檢察署檢察官偵查
    起訴。
    理  由
一、上開犯罪事實，業據被告乙○○於本院本次審理中認罪，自
    白不諱。並對所有相關證據之證據能力不爭執，同意採為證
    據。其自白核與被害人陳佩宇及現場處理之警察羅義忠於偵
    查中所證述之情節相符，復有被告所偽造如附件所示之文書
    ，及陳佩宇受傷之診斷證明書在卷可稽。
二、按票據法第11條第1項前段、第120條第1項第6款規定：「欠
    缺本法所規定票據上應記載事項之一者，其票據無效」、「
    本票應記載左列事項……六、發票年、月、日」。查本件本
    票並無發票日之填載，被告所簽發之該紙本票係無效之票據
    ，應不構成偽造有價證券。但由該形式上本票上所載：「NO
    002254」、「憑票准於94年4月15日無條件兌付新台幣拾伍
    萬（元）整」、「發票人蔡忠吉，Ｚ000000000，地址：東勇
    北路168巷12弄14號」等內容觀之（見偵緝字第373號卷第21
    頁），表示一定用意，即蔡忠吉願於94年4月15日給付15萬
    元，仍不失為私文書之性質。
三、綜上所述，被告行使偽造私文書之犯行，自足以生損害於蔡
    忠吉、陳佩宇，其罪證明確，犯行足堪認定，應予依法論科
    。
四、核被告所乙○○所為，係犯刑法第216條、第210條行使偽造
    私文書罪。被告偽造蔡忠吉簽名署押，為偽造私文書之階段
    行為，其偽造私文書後復持以行使，偽造之低度行為應為行
    使之高度行為所吸收，僅論以行使偽造私文書罪。至公訴人
    起訴認被告犯刑法第201條第1項之偽造有價證券罪。惟查被
    告所簽本票，未填載發票日，係屬無效票據，並不構成偽造
    有價證券罪，已如前述，因公訴人起訴書對被告如何偽造並
    行使該無效本票，但其內容屬私文書之犯罪事實已記載明確
    ，基本社會事實相同，本院自應變更起訴法條，對被告以行
    使偽造私文書加以論科。被告犯罪後刑法業於94年2月2日修
    正公布，自95年7月1日施行。按行為後法律有變更者，適用
    行為時之法律，但行為後之法律有利於行為人者，適用最有
    利於行為人之法律，現行刑法第二條第一項訂有明文。此條
    規定係規範行為後法律變更所生新舊法律比較適用之準據法
    ，本身尚無比較新舊法之問題，應一律適用裁判時之現行刑
    法第2條規定以決定適用之刑罰法律。又刑法修正之比較新
    舊法，應就罪刑有關之共犯、未遂犯、想像競合犯、牽連犯
    、連續犯、結合犯，以及累犯加重、自首減輕暨其他法定加
    減原因（如身分加減）與加減例等一切情形，綜其全部罪刑
    之結果而為比較（參照最高法院95年5月23日95年度第8次刑
    庭會議決議）。關於罰金之最低額，修正前刑法第33條第5
    款規定：「罰金：（銀元）1元以上。」經依廢止前罰金罰
    鍰提高標準條例第1條前段、現行法規所定貨幣單位折算新
    台幣條例第2條規定折算後，上開罰金刑之最低數額為新台
    幣30元。修正後刑法第33條第5款則規定：「罰金：新台幣1
    千元以上，以百元計算之」，即修正後之罰金刑最低數額，
    已提高為新台幣1千元，比較新舊法適用結果，修正前之規
    定較有利於被告。修正後刑法第47條第1項規定，受徒刑之
    執行完畢，或一部之執行而赦免後，5年以內故意再犯有期
    徒刑以上之罪者，為累犯，加重本刑至二分之一，故新法之
    修正，明顯以故意再犯者為限，始成立累犯。而行為時及裁
    判時之法律均有處罰之規定者，法律之修正，不發生罪與刑
    之變更者，依各該法律規定之適用究係重在行為時或裁判時
    ，作為適用法律之判斷基準。若行為人於前案執行完畢後，
    5年內故意再犯他罪，不論依修正前刑法第47條之規定，抑
    或修正後刑法第47條第1項之規定，均構成累犯，刑罰規範
    狀態並無變更，對被告而言並無「有利」或「不利」之情形
    ，應不生新舊法比較之問題，自應逕依現行有效之法律即修
    正後刑法第47條第1項之規定，論以累犯。又被告前有如事
    實欄所記載之犯罪科刑及執行情形，有本院被告前案紀錄表
    附卷可稽，其於前案有期徒刑執行完畢後，5年內故意再犯
    本件有期徒刑以上刑之罪，應依刑法第47條第1項規定加重
    其刑。又被告行為時之易科罰金折算標準，依修正前罰金罰
    鍰提高標準條例第2條前段（現已刪除）規定，就其原定數
    額提高為100倍折算1日，則本件被告行為時之易科罰金折算
    標準，應以銀元300元折算1日，經折算為新臺幣後，應以新
    臺幣900元折算為1日。惟95年7月1日修正公布施行之刑法第
    41條第1項前段則規定：「犯最重本刑為5年以下有期徒刑以
    下之刑之罪，而受6個月以下有期徒刑或拘役之宣告者，得
    以新臺幣1,000元、2,000元或3,000元折算1日，易科罰金」
    ，茲比較修正前後之易科罰金折算標準，以95年7月1日修正
    公布施行前之規定，較有利於被告等，是依刑法第2條第1項
    前段，適用修正前刑法第41條第1項前段規定，對被告諭知
    易科罰金之折算標準。
五、原審對被告為有罪科刑之判決，固非無見。惟查被告所為係
    犯行使偽造私文書罪，原審誤為偽造有價證券罪，自有未合
    。被告上訴意旨，否認犯偽造有價證券罪，為有理由，應由
    本院將原判決撤銷改判。爰審酌被告犯罪動機、手段、所生
    損害，及其犯後坦承犯行，且已與甲○○就全部債務（包括
    傷害及賭債）達成和解有，和解書在卷可稽，態度良好等一
    切情狀，量處如主文第二項所示之刑。又被告犯罪行為在96
    年4月24日以前，合於中華民國96年罪犯減刑條例第2條第1
    項第3款之規定，爰依法減輕其刑二分之一，並諭知易科罰
    金之折算標準，以示懲儆。如附件偽造之私文書已交付陳佩
    宇，不屬被告所有，但其上偽造之蔡忠吉簽名署押，不問屬
    於犯人與否，應依刑法第219條，宣告沒收。
六、據上論斷，應依刑事訴訟法第369條第1項前段、第364條、
    第299條第1項前段、第300條，刑法第216條、第210條、第
    219條、第47條第1項，修正前刑法第41條第1項前段，廢止
    前罰金罰鍰提高標準條例第2條，中華民國96年罪犯減刑條
    例第2條第1項第3款、第7條、第9條，判決如主文。
本案經檢察官李良忠到庭執行職務。
中    華    民    國    99    年    4     月    14    日
                  刑事第七庭審判長法  官  宋明蒼
                                  法  官  游紅桃
                                  法  官  趙功恒
以上正本證明與原本無異。
如不服本判決，應於收受送達後10日內向本院提出上訴書狀，其
未敘述上訴之理由者並得於提起上訴後10日內向本院補提理由書
（均須按他造當事人之人數附繕本）「切勿逕送上級法院」。
                                  書記官  潘文賢
中    華    民    國    99    年    4     月    14    日
附錄本案論罪科刑法條全文
刑法第210條
偽造、變造私文書，足以生損害於公眾或他人者，處五年以下有
期徒刑。
刑法第216條
行使第二百十條至第二百十五條之文書者，依偽造、變造文書或
登載不實事項或使登載不實事項之規定處斷。
附件：（偽造之文書）
形式上記載本票，但發票日空白，內容為：
NO 002254
准於94年4月15日，無條件兌付新台幣15萬（元）整
發票人：蔡忠吉（簽名），Ｚ000000000，地址：忠勇北路168巷
12弄14號

司法院資訊處製作；財團法人民間司法改革基金會備份。
